【裁判字號】    99,婚,274
【裁判日期】    990617
【裁判案由】    離婚
【裁判全文】
臺灣臺中地方法院民事判決               99年度婚字第274號
原      告  乙○○
訴訟代理人  甲○○
被      告  丙○○
上列當事人間請求離婚事件，本院於民國九十九年六月三日言詞
辯論終結，判決如下：
    主  文
准原告與被告離婚。
訴訟費用由被告負擔。
    事  實
甲、原告方面：
  一、聲明：求為判決如主文所示。
  二、陳述：原告為大陸地區人士，兩造於民國（下同）九十年
      四月三日結婚，原告並隨被告來臺在臺中市○區○○路一
      段一七一之六之一八號被告戶籍地共同生活。婚後夫妻感
      情初尚融洽，詎料被告竟於九十四年間離家出走，音訊全
      無，經原告四處尋找，均無所獲，致兩造分居迄今。原告
      心灰意冷之餘，亦於九十九年四月八日返回大陸地區，兩
      造婚姻關係誠屬有名無實，雙方異地而居，各自生活，形
      同陌路，彼此已無感情，強求婚姻之名，僅徒增原告精神
      上痛苦及生活上困擾，其情形應認已構成難以維持婚姻之
      重大事由，且應由被告負較大責任，為此本於民法第一千
      零五十二條第二項規定，請求准許裁判離婚等語。
  三、證據：提出戶籍謄本、結婚證影本各一件為證。
乙、被告方面：
    被告經合法通知，未於言詞辯論期日到場爭執，亦未提出任
    何書狀，作何有利於己之聲明或陳述。
丙、本院依職權函請內政部入出國及移民署檢送被告入出國日期
    證明書到院，並函請臺中市警察局第一分局實際查訪被告之
    居住狀況暨檢送被告戶卡片，另以法務部入出境資訊連結作
    業系統查詢原告入出境資料。
    理  由
一、本件被告受合法之通知，無正當理由，未於言詞辯論期日到
    場，經核無民事訴訟法第三百八十六條所列各款之情形，爰
    依原告之聲請，准由其一造辯論而為判決。
二、按「臺灣地區人民與大陸地區人民間之民事事件，除本條例
    另有規定外，適用臺灣地區之法律。」「夫妻之一方為臺灣
    地區人民，一方為大陸地區人民者，其結婚或離婚之效力，
    依臺灣地區之法律。」臺灣地區與大陸地區人民關係條例第
    四十一條第一項、五十三條定分別有明文。又婚姻無效或撤
    銷婚姻，與確認婚姻成立或不成立及離婚或夫妻同居之訴，
    專屬夫妻之住所地或夫、妻死亡時住所地之法院管轄。但訴
    之原因事實發生於夫或妻之居所地者，得由各該居所地法院
    管轄；民事訴訟法第五百六十八條第一項亦定有明文。經查
    ，本件原告請求與被告離婚，原告為大陸地區人民，被告為
    臺灣地區人民，有戶籍謄本在卷足證，揆之首揭說明，本件
    婚姻效力之準據法自應適用臺灣地區法律，從而，本件應適
    用我民事訴訟法上開專屬管轄之規定。
三、經查，原告主張兩造於九十年四月三日結婚，嗣原告亦來臺
    與被告同居，詎被告於九十四年間離家出走後，迄今未返，
    音訊全無，原告遂於九十九年四月八日返回大陸地區等情，
    業據原告提出戶籍謄本、結婚證影本各一件為證。復經本院
    依職權向內政部入出國及移民署查調被告入出境資料，被告
    確於九十年四月四日入境返臺後，即無出境紀錄，此有內政
    部入出國及移民署九十九年四月十三日移署資處雲字第０九
    九００四九九八五號函文所附入出國日期證明書在卷可稽；
    再者，本院依職權函請臺中市警察局第一分局派員查訪被告
    是否實際居住於其住所地之結果，業經該分局函覆略以：「
    查丙○○籍設臺中市○區○○里○○鄰○○路○段一七一之
    六之一八號（戶內人口一人），惟本分局大誠分駐所警員林
    冠言自九十七年十月二十一日起迄九十九年四月十四日多次
    前往查訪均未遇，業於九十九年四月十四日以『家戶訪查通
    報單』通報戶政事務所處理」等情，亦有臺中市警察局第一
    分局九十九年四月十六日中分一偵字第０九九００一０九六
    六號函文所附被告戶卡片、戶卡片副頁及家戶訪查通報單在
    卷可參，核與原告主張之情節大致相符，足認被告離家至少
    已近二年。而原告已於九十九年四月八日出境返回大陸地區
    ，亦有法務部入出境資訊連結作業入出境查詢結果瀏覽在卷
    可佐。此外，被告經合法通知，既不於言詞辯論期日到場爭
    執，復不提出書狀答辯以供本院斟酌。據此，依上開證據觀
    之，原告主張兩造婚姻關係基礎已破滅，應堪信為真實。
四、第按民法第一千零五十二條第二項之抽象離婚事由，係以「
    有前項（即第一項具體離婚事由）以外之重大事由，難以維
    持婚姻者，夫妻之一方得請求離婚但其事由應由夫妻之一方
    負責者，僅他方得請求離婚」為要件。是對於家庭生活之美
    滿幸福，有妨礙之情形，即得認其與此之所謂難以維持婚姻
    之重大事由相當。（最高法院七十九年台上字第一０四０號
    判決及八十六年度第二次民事庭會議決議可資參照）。至於
    是否有難以維持婚姻之重大事由，其判斷標準為婚姻是否已
    發生破綻而無回復之希望，此不可僅由原告已喪失維持婚姻
    意欲之主觀面加以認定，而應依客觀的標準，即難以維持婚
    姻之事實，是否已達於倘處於同一境況，任何人均將喪失維
    持婚姻希望之程度以決之（最高法院八十七年度台上字第一
    三０四號判決意旨參照）。再按婚姻係以夫妻之共同生活為
    目的，配偶應互信互賴、相互協力，以保持共同生活之圓滿
    、安全及幸福，因而夫妻應相互尊重以增進情感和諧及誠摯
    之相處，此為維持婚姻之基礎，若此基礎不復存在，致夫妻
    無法共同生活，無復合之可能者，即應認有難以維持婚姻之
    重大事由存在。另參諸最高法院八十六年度台上字第六０六
    號判決要旨載：「民法親屬編於七十四年修正後，於第一千
    零五十二條增列第二項離婚事由之概括規定，准『有前項以
    外之重大事由，難以維持婚姻者，夫妻之一方得請求離婚』
    ，其目的在使夫妻請求裁判離婚之事由較富彈性。是夫妻間
    發生之情事，苟足使婚姻難以維持，即無不准依該條第二項
    訴請離婚之理，不因當事人併據同一事實主張有該條第一項
    離婚原因而有不同」。最高法院八十六年三月四日八十六年
    度第二次民事庭會議決議載：「民法親屬編於民國七十四年
    修正後，於第一千零五十二條增列第二項離婚事由之概括規
    定，其目的在使夫妻請求裁判離婚之事由較富彈性。是夫妻
    間發生足使婚姻難以維持之重大事由者，雖不符合該條第一
    項所列各款情形，亦無不准依該法條第二項訴請離婚之理」
    等見解，可知為符合現代多元化社會生活需要，使裁判離婚
    之事由較富彈性，當婚姻破裂，夫妻已無共同生活之實質時
    ，即得請求離婚。
五、揆之上揭說明，婚姻係以夫妻共同生活為目的，夫妻雙方應
    以誠摯互信為基礎，相互扶持，共同建立和諧美滿之家庭，
    倘雙方因理念上之重大差異，事實上已經分居各自獨立生活
    ，雙方誠摰互信之感情基礎，已經不復存在，依一般人之生
    活經驗，顯然難期修復，雙方共同生活的婚姻目的已經不能
    達成，而其事由之發生，依一般社會感情，尚難認為應完全
    歸責於夫妻之一方時，應可認係民法第一千零五十二條第二
    項所定難以維持婚姻之重大事由，而許夫妻雙方為離婚之請
    求，否則，勉強維持婚姻之形式，反而會對雙方各自追求幸
    福生活之機會造成不必要之限制。是綜上各情，參互以觀，
    兩造既自九十七年間分居後，未曾聯絡，兩造分居迄今，形
    同陌路，早已不營夫妻之共同生活，而被告對原告生活情況
    ，早已不加聞問，婚姻中夫妻彼此扶持之特質蕩然無存，更
    遑論心靈之契合，宛如兩個個體分別存在，婚姻之意義盡失
    ，而同居義務及扶助乃夫妻關係最重要之基礎，捨此則難期
    婚姻關係之穩定與健全，再斟酌婚姻關係中當事人之行為、
    態度、年齡、性格、教育程度、別居狀態及其時間之久暫綜
    合考量，應認兩造間存有難以維持婚姻之重大事由，且其不
    能同居之原因係由於被告離家所致，被告就其分居在外，復
    未舉證其有正當理由。按本件兩造間分居至少已近二年，期
    間被告對原告不曾聞問，又不營夫妻之共同生活，既無夫妻
    之情分，亦無夫妻共同生活之實，此顯與婚姻係一男一女之
    兩性結合，以組織家庭，共同生活為目的之宗旨相違背，原
    告主張兩造間有不能維持婚姻之重大事由，核屬有據。而原
    告復提起本件離婚訴訟並出境返回大陸地區，顯見雙方均無
    尋求復合之意願，彼此間已失其婚姻誠摯相愛、互信互諒之
    基礎，兩造間之婚姻已生破綻而無回復之希望，且任何人處
    於同一情況下，亦均不願繼續維持此種有名無實之婚姻，堪
    信本件兩造間確有難以維持婚姻之重大事由存在，而難以繼
    續彼此之共同婚姻生活無疑，從而原告訴請裁判離婚，洵屬
    正當。本院參酌上開事證，認為兩造間之婚姻已生破綻，客
    觀上確實難以繼續維持婚姻共同生活，且顯無回復之希望，
    而就其責任之歸屬，難認原告可責程度高於被告。從而，原
    告依民法第一千零五十二條第二項規定請求判決離婚，洵屬
    正當，應予准許。
六、結論：本件原告之訴為有理由，並依民事訴訟法第三百八十
    五條第一項前段、第七十八條判決如主文。
中    華    民    國    99    年    6     月    17    日
                  家事法庭      法  官  楊熾光
以上正本證明與原本無異
如不服本判決，應於送達後二十日內，向本院提出上訴狀並表明
上訴理由，如於本判決宣示後送達前提起上訴者，應於判決送達
後二十日內補提上訴理由書（須附繕本）。
中    華    民    國    99    年    6     月    17    日
                                書記官  郭麗娟

司法院資訊處製作；財團法人民間司法改革基金會備份。
